臺灣高等法院刑事判決　　　　　　　　100年度上訴字第273號
上　訴　人
即　被　告　李蓬源
選任辯護人　法律扶助律師胡峰賓律師
上列上訴人因殺人未遂案件，不服臺灣桃園地方法院99年度訴字
第719號，中華民國99年12月15日第一審判決（起訴案號：臺灣
桃園地方法院檢察署99年度偵字第18703號），提起上訴，本院
判決如下：
    主  文
原判決撤銷。
李蓬源殺人未遂，處有期徒刑陸年。扣案之水果刀壹把沒收。
    事  實
一、李蓬源係李健豪之父，李健豪與姜義潮之子姜君道素有怨隙
    ，李蓬源為替李健豪出氣，於民國99年7月2日下午4時30分
    許，在桃園縣觀音鄉○○路11號即姜義潮經營之水果攤前，
    見姜義潮蹲在該處整理物品，其明知頭、頸部乃人體重要部
    位，若以水果刀往人體頭、頸部攻擊，可能傷及顱內之重要
    部位而有致命之虞，竟仍基於殺人之犯意，持其所有長約30
    公分之水果刀1把，朝姜義潮頭部、頸部揮砍4刀，第1刀砍
    姜義潮右側脖子，第2刀亦係砍右側脖子，位置在第1刀之上
    方，第3刀砍姜義潮後腦上方，第4刀砍姜義潮之左後腦，嗣
    水果刀因李蓬源砍殺過猛而斷裂，李蓬源仍不罷休，持續持
    刀柄和一小截之刀子砍姜義潮背部靠近手臂處，待刀子斷掉
    後，李蓬源仍繼續敲姜義潮之臉部，致姜義潮受有右側頸部
    6公分、10公分、後腦上方7公分、左後腦2公分×2公分、右
    上臂靠近背部處14公分之切割傷，幸經姜君道見狀阻止即時
    報警並將姜義潮送醫急救始倖免於死。嗣經警前來處理，並
    當場扣得李蓬源所有供犯罪所用之水果刀1把，始查悉上情
    。
二、案經姜義潮訴由桃園縣政府警察局大園分局報告臺灣桃園地
    方法院檢察署檢察官偵查起訴。
    理  由
壹、證據能力部分
    按被告以外之人於審判外之言詞或書面陳述，除法律有規定
    者外，不得作為證據；又被告以外之人於審判外之陳述，雖
    不符第159條之1至第159條之4之規定，但經當事人於審判程
    序同意作為證據，法院審酌該言詞陳述或書面陳述作成時之
    情況，認為適當者，亦得為證據；當事人、代理人或辯護人
    於法院調查證據時，知有第159條第1項不得為證據之情形，
    而未於言詞辯論終結前聲明異議者，視為有前項之同意，刑
    事訴訟法第159條第1項、第159條之5規定甚明。經查，本判
    決後開所引用之各該被告以外之人於審判外之陳述（包括書
    面陳述），雖屬傳聞證據，惟於本院審理時，被告李蓬源、
    辯護人及檢察官均表示對證據能力無意見而不予爭執，且迄
    至言詞辯論終結前亦均未聲明異議，本院審酌上開證據資料
    製作時之情況，尚查無違法不當及證明力明顯過低之瑕疵，
    亦認為以之作為證據應屬適當，故揆諸前開法律規定與說明
    ，爰逕依刑事訴訟法第159條之5規定，認前揭證據資料均例
    外有證據能力。
貳、實體部分
一、訊據被告李蓬源固坦承其於前揭時、地，有持水果刀朝告訴
    人姜義潮揮砍數刀之事實，惟矢口否認有何殺人未遂犯行，
    辯稱：伊與姜義潮是互相毆打，因對方拿高爾夫球棍打伊，
    伊才拿水果刀防衛，伊並無欲殺姜義潮的意思云云，惟查：
(一)被告於前揭時地持水果刀朝證人即告訴人姜義潮頭部、頸部
    及手臂揮砍5刀，使告訴人姜義潮受有右側頸部6公分、10公
    分、後腦上方7公分、左後腦2公分×2公分、右上臂靠近背
    部處14公分之切割傷之事實，迭據證人姜義潮於偵查及原審
    審理時證稱：99年7月2日下午4時30分許，伊本來在桃園縣
    觀音鄉○○路11號經營的水果攤前整理雜物、擺水果，忽然
    被告就從後面拿刀砍伊，伊被砍之前並未與被告發生口角衝
    突，被告第1刀砍伊的右側脖子，第2刀也係右側脖子，位置
    在第1刀的上方，第3刀就砍到伊頭頂上方，第4刀砍到伊左
    後腦，第5刀砍到伊右手臂靠近背部的地方，被告砍到第4刀
    的時候刀子已經斷掉並掉在伊的面前，所以第5刀被告係用
    刀柄和一小截的刀子砍伊的，刀子斷掉後，被告還繼續敲伊
    的臉，當時臉都黑青了；被告砍伊的時間很短，連續一刀一
    刀的砍，很用力，伊感到很痛，被告砍第5刀之後伊就往對
    面的樓房跑，但被告還一直猛追猛打，並用拳頭、水果攤上
    的椰子打伊，後來伊的兒子姜君道才出現拉住被告；被告手
    持的刀子係被告自己帶來的，並非水果攤內的刀子，因為水
    果攤的刀子都藏在裡面，不會拿出來，且事後還在水果攤；
    後來送醫時，伊有聽到被告說這樣砍伊係為了替兒子出氣，
    要讓伊全家死光光才甘願，且醫生說頸部的刀傷差半吋就砍
    到大動脈，伊認為被告有致伊於死的意圖等語綦詳（見99年
    度偵字第18703號卷第53頁至第54頁、原審卷第46頁至第48
    頁反面），核與證人戴茶珍於偵查及原審審理時結證稱：當
    天下午伊在旁邊擺菜，看到被告拿長的西瓜刀砍姜義潮，砍
    得很用力，連刀柄都斷掉，且係從背後砍姜義潮的頸部和頭
    部，砍的時間不久，就一直砍；被告砍姜義潮前完全沒有發
    生衝突，在砍姜義潮的時候也沒有說話，後來姜義潮就跑到
    對面去；水果刀是被告自己帶來的，因為水果攤的刀子在裡
    面，沒有擺在架子上等語（見99年度偵字第18703號卷第55
    頁、原審卷第63頁反面至第66頁）及證人姜君道於偵訊時結
    證：被告砍姜義潮時伊沒有看到，後來伊聽到有人喊「有人
    在砍人」，伊就衝出來看，看到被告拿刀柄猛敲姜義潮的臉
    ，當時刀子已經斷掉，被告看到伊還跟伊說「你父親被我殺
    成這樣，你有沒有很爽」，後來伊就跟被告發生扭打，之後
    警察到現場，伊就趕快開車送姜義潮去醫院等情（見99年度
    偵字第18703號卷第55頁）大致相符，雖證人戴茶珍、姜君
    道與告訴人姜義潮間為配偶及父子關係，然並無證據證明其
    等證言有何瑕疵或偏頗之處，且證人戴茶珍為案發當時目睹
    事實經過之人，證詞本具有相當之可信度及必要性，尚難單
    憑其等與告訴人具有親屬關係，即否定上開證人證詞之憑信
    性。是依上開證人之證述，可見被告係在無預警下自告訴人
    之背後突襲揮砍告訴人。此外，復有證人姜義潮受傷照片9
    張、桃園醫院新屋分院診斷證明書及行政院衛生署桃園醫院
    99年8月5日桃醫病歷字第0990007226號函暨所附病歷資料1
    份（見99年度偵字第18703號卷第35頁至第37頁、第64頁、
    第28頁、第74頁至第75頁反面）附卷可資佐證，足認上開證
    人所言應與事實相符，而可採信。
(二)被告李蓬源固以前詞置辯，惟查，被告先於警詢、第一次偵
    訊時稱：當天伊看到姜義潮在整理攤位，就過去找姜義潮理
    論，為什麼一直找伊兒子的麻煩，之後伊跟姜義潮起衝突，
    與對方推擠後伊跌倒，看到水果攤有一把長刀，第1刀就順
    勢往姜義潮背部砍殺，第2刀也是往背部，之後刀子刀柄斷
    裂，伊就拿刀柄隨便敲擊他的全身，之後姜君道看到就衝過
    來打伊，伊看到姜君道拿高爾夫球杆打伊云云（見99年度偵
    字第18703號卷第8頁至第9頁、第41頁），再於99年7月23日
    偵訊時改稱：當天姜義潮看到伊就推伊，伊都沒有說任何話
    就跌倒，跌倒後伊爬起來看到西瓜刀就順手拿起來，姜義潮
    看到伊拿刀就跑，姜君道看伊拿刀就拿高爾夫球桿，因看到
    姜君道來，伊才開始砍姜義潮云云（見99年度偵字第18703
    號卷第56頁至第57頁），後於原審99年8月26日訊問時則先
    稱：當時對方有三個人要打伊，姜義潮剛好站在前方攔伊，
    伊要跑，看到水果攤旁邊的刀子，就拿起來嚇姜義潮，但姜
    義潮擋在伊前面，伊緊張亂揮云云（見原審卷第6頁反面至
    第7頁），又於原審99年9月14日準備程序時則改稱：當天姜
    義潮看到伊先推伊一把，姜君道及姜君道的哥哥姜禮正看到
    後就拿高爾夫球桿衝過來，伊爬起來後看到旁邊有刀子，就
    順手拿起來往攤位外跑去，姜義潮想抓住伊，伊當時緊張就
    拿刀亂揮，伊有砍到姜義潮背部幾刀，後來伊跌倒，有看到
    刀子斷掉，只剩下刀柄，伊沒有拿刀柄繼續打姜義潮，反而
    是姜義潮看到伊跌倒，就從後面抱住伊脖子云云（見原審卷
    第29頁反面）；嗣於原審99年11月17日審理時再稱：當時姜
    義潮將伊推倒，伊又看到姜君道拿高爾夫球桿，就順手把水
    果攤位上看到的刀子拿起來想要嚇姜義潮，但姜義潮跑過來
    要抓伊，伊當時也要跑，因姜義潮剛好在伊前面，伊緊張就
    亂揮、亂砍，伊是跌倒時才知道刀子斷掉，刀子斷掉後伊有
    拿刀柄繼續打姜義潮，但因姜義潮勾住伊的脖子，伊要掙脫
    ，所以才拿刀柄一直往後打姜義潮云云（見原審卷第68頁至
    第68頁反面）；則依被告前揭歷次供稱本件案發經過，其中
    關於有無與證人姜義潮先發生口角衝突、其持刀揮砍證人姜
    義潮之原因、過程等重要情節前後供述均不一且有重大矛盾
    ，且屢次增刪情節，已難遽信。況就證人姜義潮之傷勢觀之
    ，其受傷部位均集中在背後之頭、頸部，益見被告確係在證
    人姜義潮背對被告時，在無預警下而出手揮砍，絕非因證人
    姜義潮在其想逃離現場時「剛好」阻擋在其前方，其因緊張
    才胡亂揮砍云云，苟依被告所言，雙方係先發生口角後互毆
    ，告訴人所受之傷豈會集中在身體背後之頭、頸部？是被告
    所辯前揭各節，不惟違背常情，顯係臨訟杜撰圖卸刑責之詞
    ，無足憑採。
(三)至被告辯稱：伊並無殺害李蓬源之故意云云，惟按殺人之犯
    意，乃行為人主觀之決意，其主觀之決意，透過行為而外顯
    。行為人以外之人，可經由其外顯之行為（包括其準備行為
    、實施行為及事後之善後行為），綜合判斷而得探知，亦即
    應審酌加害人與被害人之關係、雙方發生糾葛之原因、所使
    用之兇器種類、加害之手段、下手之輕重、被害人受傷之部
    位及傷勢，並綜合案發當時其他客觀情形，依據經驗法則詳
    予審酌認定之。查本案被告所使用之水果刀1把，長約30公
    分，為金屬製品，刀刃鋒利，有現場照片在卷可憑（見99年
    度偵字第18703號卷第33頁），其對人之身體、生命所構成
    之威脅遠非徒手毆打或一般小型金屬器械所可比擬，則被告
    手持動輒足以對人生命構成危險之水果刀，近距離朝證人姜
    義潮頭、頸部揮砍，而頭、頸部為人體極為脆弱之部位，稍
    具智識能力之人均知持該種利刃砍殺人體，足以造成重大傷
    害、甚或造成被害人死亡，被告明知持刀砍人之頭、頸部，
    將可能造成他人死亡之結果，且其在短時間連續持刀揮砍至
    刀柄與刀身斷裂後，仍持刀柄部分繼續砍殺告訴人姜義潮，
    足見其下手力道猛烈，殺意甚堅，應具有殺人之犯意。況被
    告於偵查中亦自承當時持西瓜刀(按應係水果刀之誤)很用力
    砍被告，知道拿西瓜刀往人頭部、頸部砍可能會砍死人，也
    知道自己拿西瓜刀砍被害人砍到刀柄都斷了有可能致被害人
    死亡等語（見99年度偵字第18703號卷第56頁、第57頁），
    益徵被告於行為當時主觀上確有致告訴人姜義潮於死之故意
    無疑，是被告所辯無殺人犯意云云，洵難採信。
(四)另被告辯稱：伊當時所用之水果刀係順手從水果攤上取得的
    云云；然該水果刀並非告訴人姜義潮所經營水果攤上擺放之
    水果刀乙節，業據證人姜義潮、姜君道、戴茶珍於偵查及原
    審審理時證述明確，且證人姜義潮更進一步證稱：伊水果攤
    上的刀子連刀柄約有52公分長等語（見原審卷第49頁反面）
    ，顯與本件扣案之水果刀並不相符，被告空言否認該水果刀
    非其所有云云，自無足取。另辯護人聲請就扣案之水果刀鑑
    定其上有無告訴人姜義潮之指紋云云（見原審卷第50頁），
    惟查，扣案之水果刀確係被告用來砍殺告訴人乙節，為被告
    所不爭，事證已明，而水果刀上是否有告訴人之指紋，與本
    案被告是否成立殺人罪責無涉，即與本案之待證事實無關，
    本院認無送鑑定之必要，附此敘明。
(五)至辯護人為被告辯稱：被告係因自衛始順手拿起水果攤上之
    西瓜刀(按應係水果刀之誤)云云，然查被告係持預藏之水果
    刀自背後砍殺告訴人姜義潮，且其行為前未與告訴人姜義潮
    發生衝突，而證人姜君道於被告砍殺告訴人姜義潮至刀柄斷
    裂後始出現並出手制止等情，已如前述，是被告於行為前並
    未受到任何攻擊或刺激，實難認當時存有正當防衛之情狀。
    況如依被告前開所辯，其係看見證人姜君道手持高爾夫球棒
    ，因欲逃離現場，遭證人姜義潮擋在其前方，始持刀揮砍云
    云為真，則斯時不法侵害尚未發生，亦無防衛之可言。另參
    以被告於案發當日亦受有背、胸部四肢多處挫擦傷、右手、
    右肩撕裂傷等傷害（見99年度偵字第18703號卷第29頁怡人
    醫院診斷證明書），而就其致傷原因，被告於警詢時供稱：
    伊砍殺姜義潮後，姜君道、姜禮正看到，就立即衝過來打伊
    等語，於檢察官訊問時亦供承：伊砍完後，姜君道就拿高爾
    夫球棒打伊等情（見99年度偵字第18703號卷第8頁、第57頁
    ），益徵本件防衛情狀確不存在，是被告於砍殺告訴人姜義
    潮後，縱有與證人姜君道發生肢體衝突而受有前揭傷害，仍
    與正當防衛之要件不符，辯護人上開主張，顯非可採。
(六)綜上，被告上開所辯，應係事後卸責之詞，委無足取。本件
    事證明確，被告前揭殺人犯行，堪予認定，應依法論科。
三、核被告所為，係犯刑法第271條第2項、第1項之殺人未遂罪
    。被告已著手於殺人犯罪行為之實行而未遂，為未遂犯，依
    刑法第25條第2項規定，按既遂犯之刑減輕之。原審予以被
    告論罪科刑，固非無見，惟查：科刑之判決書，須將認定之
    犯罪事實詳記於事實欄，然後於理由內逐一說明其所憑之證
    據及認定之理由，使事實與理由兩相一致。原審既以告訴人
    之受傷部位判斷被告行兇經過與主觀犯意，然於事實欄中卻
    未明確認定詳細記載，僅籠統稱「致姜義潮全身受有多處切
    割傷」，顯不足為適用法律之依據，而有未洽。被告上訴意
    旨猶執陳詞，否認犯行，雖無理由，惟原判決既有上開可議
    之處，自應由本院將原判決撤銷改判。爰審酌被告僅因細故
    ，不思以理性合法方式處理解決，竟萌殺人之故意，以水果
    刀朝告訴人姜義潮揮砍數刀，其所為對告訴人及社會治安造
    成之危害甚鉅，復未與告訴人達成和解，於歷次審理時猶避
    重就輕，隨意增刪犯罪情節，未見確實悔意，並兼衡其犯罪
    之動機、目的、手段，素行等一切情狀，量處如主文第2項
    所示之刑。又被告所持以行兇之水果刀1把，依證人姜義潮
    、姜君道、戴茶珍所稱並非其等所有，應係被告所有並攜至
    現場供犯罪所用之物，業如前述，應依刑法第38條第1項第2
    款之規定宣告沒收。
據上論斷，應依刑事訴訟法第369條第1項前段、第364條、第299
條第1項前段，刑法第271條第2項、第1項、第25條第2項、第38
條第1項第2款，判決如主文。
本案經檢察官楊秀蘭到庭執行職務
中    華    民    國   100    年    4     月    27    日
                  刑事第十二庭審判長法  官  蔡永昌
                                    法  官  蔡新毅
                                    法  官  蘇隆惠
以上正本證明與原本無異。
如不服本判決，應於收受送達後10日內向本院提出上訴書狀，其
未敘述上訴之理由者並得於提起上訴後10日內向本院補提理由書
（均須按他造當事人之人數附繕本）「切勿逕送上級法院」。
                                    書記官  楊妙恩
中    華    民    國   100    年    4     月    27    日
附錄本案論罪科刑法條：
中華民國刑法第271條
（普通殺人罪）
殺人者，處死刑、無期徒刑或10年以上有期徒刑。
前項之未遂犯罰之。
預備犯第1項之罪者，處2年以下有期徒刑。